臺灣基隆地方法院民事判決　　　　　　　95年度重訴字第23號
原　　　告　乙○○
訴訟代理人　曾智群律師
被　　　告　己○○○○○○
　　　　　　戊○○
訴訟代理人　陳啟昌律師
上列當事人間塗銷抵押權設定登記事件，本院於中華民國96年4
月23日言詞辯論終結，判決如下：
    主      文
原告之訴駁回。
訴訟費用由原告負擔。
    事實及理由
壹、程序部分：
    按訴狀送達後，原告不得將原訴變更或追加他訴，但不甚礙
    被告之防禦及訴訟之終結者，不在此限，民事訴訟法第255
    條第1項第7款定有明文。原告原起訴主張：一、被告己○○○○○○與戊○○間就附表一所示之不動產所為之最高限額
    抵押權設定行為應予撤銷。二、被告戊○○應將前附表一所
    示不動產於民國 (下同)94年4月16日向台北縣汐止地政事務
    所所辦理之最高限額抵押權設定登記 (收件字號：94年重汐
    登字第0151 70號) 予以塗銷。嗣於95年5月10日以書狀聲明
    追加請求被告己○○○○○○並應自原告解除契約意思表示
    到達後，將附表一所示之不動產返還登記予原告 (收件字號
    ：94年重汐登字第164490號)。查原告上開追加聲明係在本
    件言詞辯論前，對被告之防禦權行使應不甚妨礙，揆諸前揭
    規定，原告所為訴之追加，應予准許。
貳、實體部分：
一、原告起訴主張：
  (一)被告己○○○○○○於94年8月26日向原告購買台北縣金山
    鄉○○段827、859、860、861、862地號等5筆土地（下均稱
    系爭土地），經兩造以「房地買賣契約書」約定買賣總價款
    為新臺幣（下同）1,173萬元，由被告莊靜惠之母甲○○交
    付訴外人丙○○簽立發票日分別為94年10月30日及94年11月
    5 日面額皆為500萬元支票2紙，及由訴外人葉佑民簽立伊為
    負責人，發票日為94年10月30日面額100萬元之陸躍生化科
    技企業有限公司支票1紙予原告，做為系爭土地之價金。原
    告嗣於94年9月5日將系爭土地移轉過戶予被告己○○○○○○，並將上開3紙支票向銀行託收提示付款，惟該等支票均
    遭銀行拒絕而不獲價款，被告己○○○○○○旋即將系爭土
    地設定高額最高限額抵押權1,000萬元予被告戊○○。
  (二)本件被告間係先有債權之存在而於事後設定抵押權，並無對
    價關係存在，且被告等設定前揭抵押權時，被告己○○○○○○對原告負有1,100萬元債務，依民法第244條第1、2、4
    項規定，及最高法院51年台上字第3528號判例，被告間所為
    抵押權設定行為，被告間所為抵押權設定行為自屬無償行為
    並有害及原告債權，原告爰依前揭規定及民法第87條請求撤
    銷。
  (三)再依民法第255條之規定，原告與被告己○○○○○○間之
    買賣契約既因被告己○○○○○○未依約給付價金，復以詐
    欺方法設定高額抵押權予另一被告戊○○，爰以起訴狀繕本
    送達翌日為解除系爭土地買賣契約之意思表示，並請求虔告
    莊靜惠將系爭土地返還登記予原告。
  (四)對被告抗辯之陳述：
  1.被告戊○○辯稱其95年9月5日先行備齊580萬元，並由被告
    戊○○之父丁○○以被告戊○○之名將款項匯入被告己○○○○○○帳戶內，並於同時完成借款約定及設定抵押權送件
    行為，惟參酌金融機構多於設定抵押權先行完成後再行匯款
    之常態，並加以本件金額龐大，其過程即明顯匆促且不合常
    理，顯見被告戊○○陳述確有不實之處。此外，以被告戊○○之名匯入被告己○○○○○○之款項除前揭580萬元外，
    尚有30萬元部分未簽立借據，顯見被告戊○○所提出之工商
    本票，尚難證明被告間確有借貸契約存在。
  2.觀諸被告己○○○○○○、戊○○於庭訊所述及所呈，可知
    訴外人丁○○、甲○○方為真正之借貸關係人，且訴外人丁○○、甲○○於本案借款及設定系爭抵押權前，已有多數借
    貸之事實發生，而設定抵押權行為復係發生債務事後所為，
    故本件抵押權之設定，係為擔保甲○○之前積欠丁○○之債
    務，否則，被告丁○○豈有向銀行借款當日即撥款之可能，
    故被告等所謂借貸及設定抵押權之事實及真意，並非存在於
    被告2人之間，本件與最高限額抵押權設定之原則不符。
  (五)並聲明：1.被告己○○○○○○與被告戊○○間就系爭土地
    所為之最高限額抵押權設定行為應予撤銷。2.被告戊○○應
    將系爭土地於94年9月16日向台北縣汐止地政事務所辦理之
    最高限額抵押權設定登記（收件字號：94年重汐登字第0151
    70號) ）以塗銷。3.被告己○○○○○○應自意思表示到達
    後，將系爭不動產返還登記予原告（94年9月5日登記、收件
    字號：94年重汐登字第164490號）。
二、被告己○○○○○○辯稱：
    被告己○○○○○○並不清楚向被告戊○○借款過程，系爭
    土地實為其母甲○○購買登記於其名下，嗣甲○○表示欲向
    被告戊○○之父丁○○借款，乃要求被告己○○○○○○簽
    立前揭借據、本票，另於委任他人辦理抵押權設定登記之委
    任書（下稱系爭委任書）上簽名，惟被告簽名於系爭委任書
    時，該委任書並未記載抵押債權人、受任人、不動產標示等
    內容，被告莊靜惠不知甲○○要求簽立系爭委任書究為何意
    ，且被告己○○○○○○並無向被告戊○○或訴外人丁○○
    借款之意思，亦無將系爭土地設定抵押權予被告戊○○或訴
    外人丁○○之意思等語，並聲明：駁回原告之訴。
三、被告戊○○則辯稱：
  (一)被告戊○○取得抵押權設定登記係基於與被告己○○○○○○間借貸關係之有償行為，非無償行為，自無民法第244條
    規定之適用：被告己○○○○○○與訴外人甲○○於94年9
    月間向訴外人丁○○借款，表示願提供被告己○○○○○○
    名下之系爭土地設定抵押權作為借款擔保，被告戊○○乃向
    華南商業銀行貸款，並由訴外人丁○○藉被告戊○○名義，
    分別於94年9月5日匯款580萬元、94年9月14日匯款100萬元
    、94年9月16日匯款30萬元至被告己○○○○○○於安泰銀
    行建國分行00000000000000號帳戶，被告己○○○○○○則
    將登記其名下之系爭土地為被告戊○○設定1,000萬元之抵
    押權，有被告己○○○○○○與訴外人甲○○共同開立本票
    2紙為證，故被告戊○○與被告己○○○○○○間確有借貸
    關係並為抵押權設定。又被告戊○○借款予被告己○○○○○○而為抵押權設定時，被告己○○○○○○乃為系爭土地
    所有權人，依土地法第43條登記有絕對效力，被告戊○○信
    賴被告己○○○○○○為合法所有權人，方同意借款並成立
    抵押權設定契約，並完成合法之抵押權登記，故此項抵押權
    設定登記乃自始合法。
  (二)原告於起訴狀中未有任何解除與被告己○○○○○○間買賣
    契約之陳述或說明，自無以起訴狀送達翌日作為解除契約之
    意思表示餘地。
  (三)被告己○○○○○○雖表示其並未向被告戊○○或訴外人丁○○借款，也未有設定抵押權之意思，然其亦於95年9月18
    日言詞辯論期間自承「我媽媽說這筆土地已經過戶到我名下
    ，要向被告戊○○借錢，所以要我簽名於借據、本票。」等
    語，足見訴外人甲○○欲以其名義向被告戊○○借款，乃經
    過被告己○○○○○○同意，而被告己○○○○○○既簽立
    借據、本票自有承擔借款人義務之意思，況94年9月5日被告
    己○○○○○○尚簽立系爭委託書與訴外人即代書鄭淑微，
    委任事項則係同意代書持用其印章及文書證件，將台北縣金
    山鄉○○段827、859、860、861、862等五筆土地設定抵押
    權最高限額一仟萬元給債權人戊○○，此亦有系爭委任書附
    卷可稽，足證被告己○○○○○○稱不知抵押權設定，及無
    借款、設定抵押意思等語，與事實不符。
  (四)並聲明：駁回原告之訴。
四、經查，被告己○○○○○○於94年8月26日與原告訂立不動
    產買賣契約，由原告將台北縣金山鄉○○段827、859、860
    、861、862地號土地以1,173萬元為對價出售予被告己○○○○○○，被告莊靜惠之母甲○○並交付面額均為500萬元
    ，發票日分別為94年10月30日、94年11月5日之支票2紙，及
    發票日為94年10月30日，面額100萬元之支票1紙予原告以
    支付前揭買賣價金，惟前揭支票中面額500萬元之支票2紙經
    提示均未獲付款；又前揭5筆土地於94年9月5日移轉登記予
    被告莊靜惠後，於同年月16日設定最高限額10,000,000元之
    抵押權予被告戊○○，抵押債務人為被告莊靜惠之事實，有
    有房地買賣契約書、支票及退票理由單、金山鄉○○段827
    地號、859地號、860地號、861地號、862地號土地登記第二
    類謄本台北縣三重地政事務所他項權利證明書、土地建築改
    良物抵押權設定契約書等件在卷可稽，並為兩造所不爭執，
    應堪信為真實。
五、原告主張被告間系爭抵押權之設定為通謀虛偽意思表示，應
    屬無效云云，惟為被告等所否認，原告復未舉證以實其說，
    其主張自非可採。至被告己○○○○○○雖辯稱並無就系爭
    土地設定抵押權予被告戊○○之意，其於94年9月5日在系爭
    委任書上簽名時，該委任書並未記載抵押債權人、受任人、
    不動產標示等內容，其不知簽立委任書係為辦理抵押權設定
    云云，惟查：系爭委任書乃事前印妥之制式委任書，其印刷
    部分記載「立委任書人茲因事忙，今委任○○○持用本人之
    印章及文書證件，全權代理本人辦理下列所有不動產及委任
    事項內所委任之事宜，特立本委任書為憑。」，簽署日期為
    94年9月5日，另被告己○○○○○○於同日簽立之借據左上
    方空白欄附記「提供(一)土地權狀五張正本(二)印鑑證明(三)設定
    金額抵押權最高限額壹仟萬元正」，被告莊靜惠除於借據立
    據人欄蓋章外，並於上開記載處蓋章等情，有前揭借據及委
    任書影本各乙紙在卷可稽，並為兩造所不爭執，而被告己○○○○○○亦自承其名下不動產僅有系爭土地 (見本院96年
    4月23日言詞辯論筆錄)，則被告莊靜惠於94年9月5日於系爭
    委任書簽名時，縱該委任書並未記載不動產標示等事項，惟
    被告莊靜惠由委任書事先印就之內容，已得知悉簽立委任書
    係為辦理不動產登記相關事宜，而其同時既又於前揭借據關
    於系爭抵押權設定登記之附記部分蓋章，參以被告莊靜惠名
    下不動產僅有系爭土地乙情，足見被告己○○○○○○雖或
    對於其母甲○○與丁○○或被告戊○○間債權債務關係並非
    了解，然其於簽立系爭委任書時，已同意委由他人辦理系爭
    抵押權設定登記，其前揭所辯，自非可採，被告間確有設定
    系爭抵押權之合意，應堪認定。
六、原告雖又主張被告間設定系爭抵押權之行為為有害原告債權
    之無償行為，依民法第244條第1項規定應予撤銷云云，惟按
    所謂最高限額抵押權，乃為預定抵押物應擔保債權之最高限
    額所設定之抵押權，是於抵押權成立時，雖末必先有債權存
    在，然於最高限額抵押權存續期間，仍有債權發生之可能，
    此乃最高限額抵押權之本質，自不能以最高限額抵押權成立
    時無債權之存在，即謂其為無償行為。本件被告設定之抵押
    權為最高限額抵押權乙節，既如前述，揆諸上開說明，縱被
    告莊靜惠、戊○○間於設定抵押權當時並無債權債務關係，
    亦難謂系爭抵押權設定為無償或虛偽，原告主張依民法第
    244 條第1項規定行使撤銷權，自非有理。
七、原告另主張依民法第244條第2項規定，請求撤銷被告間系爭
    抵押權設定行為，惟按當事人主張有利於己之事實者，就其
    事實有舉證之責任；又債務人所為之有償行為，於行為時明
    知有損害於債權人之權利者，以受益人於受益時亦知其情事
    者為限，債權人得聲請法院撤銷之；民事訴訟法第277條、
    民法第244條第2項分別定有明文。是債權人依前揭規定行使
    撤銷權，除應證明債務人確為有償法律行為等債權人撤銷權
    之客觀要件外，尚應證明撤銷權之主觀要件，即債務人於行
    為時、受益人於受益時，均明知有損害於債務人之權利。本
    件被告莊靜惠交付原告之三紙支票發票日均在系爭抵押權設
    定登記之後乙情，業如前述，被告戊○○於設定系爭抵押權
    時如何得以預見前揭3紙支票中之2紙將不獲付款，本非無疑
    ，原告迄本院言詞辯論終結時止，均未舉證證明被告明知系
    爭抵押權之設定有害於債務人之權利，其主張行使民法第
    244條第2項所定之撤銷權，即非有理。至原告雖又依民法第
    244條第4項規定請求命受益人即被告戊○○回復原狀，惟原
    告無從依同條第1、2項規定行使撤銷權，既如前述，其請求
    被告戊○○回復原狀自無理由，併予敘明。
七、按依契約之性質或當事人之意思表示，非於一定時期為給付
    不能達其契約之目的，而契約當事人之一方不按照時期給付
    者，他方當事人得不為前條之催告，解除其契約。民法第
    255條定有明文。又按民法第255條所謂依契約之性質，非於
    一定時期為給付不能達其契約之目的者。係指就契約本身，
    自客觀上觀察，即可認識非於一定時期為給付不能達契約目
    的之情形而言。又所謂依當事人之意思表示，非於一定時期
    為給付不能達其契約之目的者，必須契約當事人間有嚴守履
    行期間之合意，並對此期間之重要（契約之目的所在）有所
    認識。至債務人應為之給付若係買賣價金，自客觀上觀察殊
    無非於一定時期為給付不能達其契約目的之情形，若兩造間
    又無從證明有嚴守履行期限之合意，並對此期限之重要已有
    所認識，自無民法第255條之適用（最高法院64年台再字第
    177號判例意旨參照）。本件被告莊靜惠雖有1,000萬元尚未
    給付，惟客觀上此買賣價金縱未於一定時期為給付，亦不影
    響系爭不動產買賣契約之目的，原告復未舉證證明其與被告
    己○○○○○○間存有必須於特定期限內履行給付買賣價金
    義務之合意，並對該特定期限之重要性已有所認識，自無民
    法第255條適用之餘地，原告不得於未經催告被告己○○○○○○履行給付買賣價金下，即行解除系爭土地買賣契約，
    系爭土地之買賣契約既未解除，原告請求被告己○○○○○○將系爭土地豋記予原告，即無理由，不應准許。
八、從而，原告依民法第87條、第244條第1、2、4項、第255條
    之規定，請求被告己○○○○○○、戊○○應將於94年9月
    16日以台北縣汐止地政事務所94年重汐登字第015170號收件
    ，以坐落於台北縣金山鄉○○段第827地號設定權利範圍60
    分之16、台北縣金山鄉○○段第859地號、第860地號、第
    861地號、第862地號設定權利範圍皆為全部之最高限額
    1,000萬元抵押權設定行為，予以撤銷，及請求被告戊○○
    塗銷最高限額1,000萬元抵押權登記、被告己○○○○○○
    將系爭不動產返還登記予原告，均無理由，應予駁回。
九、本件事證已臻明確，其餘兩造主張、陳述暨所提之證據，經
    審酌均與本院前揭判斷不生影響，爰不一一詳予論述，附此
    敘明。
十、據上論結，本件原告之訴為無理由，依民事訴訟法第78條，
    判決如主文。
中　　華　　民　　國　　96　　年　　5　　月　　7　　日
　　              民事庭法　官　姚貴美
以上正本係照原本作成。
對於本件判決如有不服，應於收受送達後20日內向本院提出上訴
書狀，敘述上訴之理由，上訴於臺灣高等法院，並按他造當事人
之人數附具繕本。
中　　華　　民　　國　　96　　年　　5　　月　　7　　日
                        書記官　江美琪
